臺灣高等法院臺南分院民事判決
110年度家上易字第5號
上  訴  人  徐照雄  
            徐學文  

            陳秀卿即徐學忠之繼承人

            徐嘉蔚即徐學忠之繼承人

            徐敏珈即徐學忠之繼承人

            徐進雄  
被上訴人    徐月娥  
            徐玉理  

            徐月琴  
            徐月慧  


            徐進福  
共      同
訴訟代理人  李慧千律師
上列當事人間請求分割遺產事件，上訴人對於中華民國109年12
月25日臺灣臺南地方法院第一審判決(109年度家繼訴字第27號)
提起上訴，本院於110年12月7日言詞辯論終結，判決如下：
    主  文
原判決廢棄。
被上訴人在第一審之訴駁回。
第一、二審訴訟費用由被上訴人負擔。
    事實及理由
一、程序方面：
　㈠按訴訟標的對於共同訴訟之各人必須合一確定者，共同訴訟
    人中一人之行為有利益於共同訴訟人者，其效力及於全體；
    不利益者，對於全體不生效力。民事訴訟法第56條第1款規
    定甚明。依家事事件法第51條規定，上開規定準用於家事訴
    訟事件。分割遺產之訴，屬家事訴訟事件，其為訴訟標的之
    法律關係，對於全體繼承人即共同訴訟之各人必須合一確定
    。本件雖僅上訴人徐照雄對原判決提起上訴，惟客觀上有利
    益於其他共同訴訟人，依上開規定，其上訴效力及於原審其
    餘共同被告。爰將徐學文、陳秀卿、徐嘉蔚、徐敏珈、徐進
    雄並列為上訴人。
  ㈡上訴人徐學文、陳秀卿、徐嘉蔚、徐敏珈經合法通知未於言
    詞辯論期日到場，核無民事訴訟法第386條各款所列情形，
    按照家事事件法第51條準用民法第385條第1項前段規定，依
    被上訴人之聲請，由其一造辯論而為判決。
二、被上訴人主張略以：坐落臺南市○○區○○段○0000○0000○0000
    地號土地上之大灣○○戲院及附設構造物即門牌號碼臺南市○○
    區○○路000巷00號之建物(下稱系爭建物)為被繼承人徐丁讚
    於民國41年間所興建，並經營大灣戲院，系爭建物並無辦理
    所有權之保存登記。徐丁讚於70年5月17日死亡，死亡時有
    配偶徐楊玉蘭、子女徐月娥、徐照雄、徐進雄、徐玉理、徐
    月琴、徐進福、徐月慧、徐學忠、徐學文等10人，應繼分各
    為10分之1。徐楊玉蘭於85年10月3日死亡，死亡時有子女徐
    月娥、徐照雄、徐進雄、徐玉理、徐月琴、徐進福、徐月慧
    等7人，應繼分各為7分之1(再轉繼承徐丁讚遺產之應繼分各
    為70分之1)。又徐學忠89年3月18日死亡，其繼承人為配偶
    陳秀卿、子女徐嘉蔚、徐敏珈，應繼分各為3分之1(再轉繼
    承徐丁讚遺產之應繼分各為30分之1)。因系爭建物於徐丁讚
    死亡時，無法向地政機關辦理繼承登記，上訴人徐進雄及徐
    照雄對於系爭建物是否屬於徐丁讚之全體繼承人公同共有有
    爭執，及因兩造與土地所有權人未能對於系爭建物及坐落之
    土地利用達成共識，對於該地區之發展及繁榮多所阻礙。徐
    丁讚之繼承人眾多，系爭建物不適於細分，因此請求確認系
    爭建物為兩造公同共有，並准予變價分割，所得價金由兩造
    依應繼分之比例分配。原判決認系爭建物為徐丁讚之遺產准
    予變價分割，並無不合，上訴人之上訴無理由。並聲明：上
    訴駁回。
三、上訴人抗辯略以：
　㈠上訴人徐照雄：其父親徐丁讚於生前即將系爭建物以買賣為
    原因，將事實上處分權讓與其母親徐楊玉蘭，徐楊玉蘭於85
    年死亡，繼承人已協議由其繼承系爭建物，且數十年來並由
    其單獨繳納系爭建物之房屋稅至今，被上訴人請求分割系爭
    建物，自屬無據，不應准許。
　㈡上訴人徐進雄：其為戲院的真正繼承人及經營人，為獨資營
    業者，被上訴人及徐照雄均無權為任何主張或請求。
　㈢上訴人徐學文、陳秀卿、徐嘉蔚、徐敏珈均未於言詞辯論期
    日到場，亦未提出書狀表示意見。
四、到場之兩造所不爭執及爭執之事項：
   甲、不爭執事項：
   ㈠徐丁讚於70年5月17日死亡，其繼承人即配偶徐楊玉蘭於85
     年10月3日死亡，其繼承人之一之徐學忠亦已歿，故上訴人
     徐照雄、上訴人徐學文、陳秀卿即徐學忠之繼承人、徐嘉
     蔚即徐學忠之繼承人、徐敏珈即徐學忠之繼承人、徐進雄
     ，與被上訴人徐月娥、徐玉理、徐月琴、徐月慧、徐進福
     均為法定繼承人，且兩造之應繼分比例如下列附表(即原判
     決附表)所示。(但徐學文及徐學忠之繼承人，則非徐楊玉
     蘭之繼承人)。(見原審調字卷第15-33頁，除戶謄本及繼承
     系統表)
   ㈡坐落臺南市○○區○○段第0000、0000、0000、0000、00
      00及0000地號土地上之系爭建物，其占用基地、面積之情
      形，詳如下列附表所示。
　 乙、爭執事項：
　　㈠系爭建物是否為徐丁讚之遺產？
    ㈡若是，則被上訴人請求變價分割系爭建物，所得價金依原
      判決附表所示之應繼分比例為分配，有無理由？
五、本院之判斷：
  ㈠按未辦理建物第一次所有權登記以前，房屋所有權應屬於出
    資興建之原始起造人。未辦理保存登記之建築物為讓與時，
    因未辦理保存登記致不能辦理所有權移轉登記，該建築物之
    所有權不能發生讓與之效力，但受讓人與讓與人間非不得約
    定將該建築物之事實上處分權讓與於受讓人；違章建築之讓
    與，雖因不能為移轉登記而不能為不動產所有權之讓與，但
    受讓人與讓與人間，如無相反之約定，應認為讓與人已將該
    違章建築之事實上處分權讓與受讓人（最高法院74年度台上
    字第1317號、69年度台上字第696號判決意旨參照）。又被
    繼承人如將所興建未辧理保存登記建物讓與他人，即喪失其
    事實上處分權能，繼承人無從繼承該未辦理保存登記建物之
    權利。
　㈡如不爭執事項㈡所示，系爭建物係坐落第三人所有如附表所示
    之土地上。而系爭建物為徐丁讚所興建之未保存登記建物，
    於69年7月24日出售予徐楊玉蘭，並於87年2月21日由上訴人
    徐照雄繼承取得，有臺南市政府財政稅務局新化分局109年5
    月20日南市財新字第1093009533號函及所檢送之房屋稅籍查
    復表、房屋平面圖(見原審調字卷第51-55頁)；同分局於109
    年6月12日以南市財新字第1093011112號函所檢送房屋稅籍
    查復表、房屋平面圖(見原審調字卷第125-128頁)及同分局1
    09年8月21日南市財新字第109292933號函及檢送之房屋稅籍
    查復表可稽(見原審卷第117-119頁)。可見系爭建物，徐丁
    讚於生前即將事實上處分權讓與徐楊玉蘭，已甚明確，雖被
    上訴人否認有讓與之事實，顯無可採。依首揭說明，徐丁讚
    即喪失其事實上處分權能，其繼承人即兩造已無從繼承該未
    辦理保存登記建物之權利。則被上訴人主張系爭建物為徐丁
    讚之遺產，請求分割之即屬無據，不能准許。
  ㈢雖被上訴人曾主張若認系爭建物為徐楊玉蘭所有，仍應變價
　  分割，所得價金由被上訴人及上訴人徐進雄、徐照雄按應繼
　  分分配，但被上訴人係請求分割徐丁讚之遺產，並非請求分
　  割徐楊玉蘭之遺產，二者為不同之訴訟標的，且徐丁讚與徐
　  楊玉蘭之繼承人並不相同，並不符民事訴訟法第446條第1項
　  ，第255條第1項第2款至第6款所定，得為訴之追加之情形，
　  徐照雄復表明不同意被上訴人之追加變更。而被上訴人於言
　  詞辯論期日，已不再主張追加且未為追加之聲明，並僅就系
　  爭建物是否為徐丁讚之遺產，及被上訴人請求變價分割系爭
　  建物，所得價金依原判決附表所示之應繼分比例為分配，有
　  無理由，為主張及辯論。是本院自無庸審究是否分割徐楊玉
　  蘭取得之系爭建物事實上處分權，併予說明。
六、綜上所述，系爭建物既非徐丁讚之遺產，則被上訴人主張兩
    造為徐丁讚之繼承人，請求變價分割系爭建物，即屬無據，
    不應准許。原審為被上訴人勝訴之判決，自有未洽。上訴意
    旨指摘原判決不當，求予廢棄改判，為有理由。自應由本院
    予以廢棄改判，如主文第二項所示。
七、本件事證已臻明確，兩造其餘之攻擊或防禦方法及所用之證
    據，經本院斟酌後，認為均不足以影響本判決之結果，爰不
    逐一論列，附此敘明。
八、據上論結，本件上訴為無理由，依家事事件法第51條、民事
    訴訟法第463條、第385條第1項前段、第450條、第78條、第
    85條第1項前段，判決如主文。
中　　華　　民　　國　　110 　年　　12 　　月　　21　日
                     家事法庭  審判長法  官  吳上康

                                     法  官  林育幟

                                     法  官  李素靖
上為正本係照原本作成。
不得上訴。　　　　　　　　　　　　　　　　　　　　
中　　華　　民　　國　　110 　年　　12　　月　　21　　日
　　　　　　　　　　　　　　
　　　　　　　　　　　　　　         書記官  高曉涵

　　　
　　　【附表】：　　　　　　　　　　　   
     ┌───────────────┐
     │建物座落【臺南市○○區○○段】│
     ├─┬──┬──────────┤
     │  │建物│①編號A             │
     │⒈│門牌│②占用面積：14.21㎡ │
     │  │ ： │③座落基地：0000地號│
     ├─┤ 台 ├──────────┤
     │  │ 南 │①編號B             │
     │⒉│ 市 │②占用面積：55.53㎡ │
     │  │ ○ │③座落基地：0000地號│
     ├─┤ ○ ├──────────┤
     │  │ 區 │①編號C             │
     │⒊│ ○ │②占用面積：146.11㎡│
     │  │ ○ │③座落基地：0000地號│
     ├─┤ 路 ├──────────┤
     │  │ 000│①編號D             │
     │⒋│ 巷 │②占用面積：142.85㎡│
     │  │ 00 │③座落基地：0000地號│
     ├─┤ 號 ├──────────┤
     │  │    │①編號E             │
     │⒌│    │②占用面積：291.07㎡│
     │  │    │③座落基地：0000地號│
     ├─┤    ├──────────┤
     │  │    │①編號F             │
     │⒍│    │②占用面積：2.81㎡  │
     │  │    │③座落基地：0000地號│
     ├─┴──┴──────────┤
     │合計→建物占用總面積：652.58㎡│
     └───────────────┘